最　高　行　政　法　院　判　決
　　　　　　　　　　　　　94年度判字第00680號
上　訴　人　甲○○
訴訟代理人　乙○○
被 上訴 人　財政部臺灣省中區國稅局
代　表　人　丙○○
上列當事人間因贈與稅事件，上訴人不服中華民國91年12月26日
臺中高等行政法院91年度訴字第342號判決，提起上訴，本院判
決如下：
　　主  文
上訴駁回。
上訴審訴訟費用由上訴人負擔。
　　理  由
一、上訴人於民國（以下同）84年間出售坐落臺中市○○區○○
    段72地號等10筆土地，財產減值，經上訴人選列為個案調查
    對象，而查獲上訴人分別於84年1月19日（復查決定書及訴
    願決定書誤植為9日）及1月28日移轉現金新臺幣（以下同）
    3,000,000元、6,000,000元予其子何仲謙，復於84年3月4日
    透過出售不動產之方式將出售土地款中40,000,000元移轉予
    其子何仲謙及媳婦黃意惠，經扣除查獲前何仲謙及黃意惠各
    轉予上訴人之17,815,817元及2,070,000元後，餘29,114,18
    3元，被上訴人核認涉有贈與情事，而其贈與總額已超過當
    年度贈與稅免稅額，上訴人未依遺產及贈與稅法規定辦理贈
    與稅申報，乃核定上訴人84年度贈與總額為29,114,183元，
    應納稅額7,593,822元，並按應納稅額裁處1倍之罰鍰7,593
    ,800元（計至百元）；上訴人不服，就贈與總額及罰鍰，申
    請復查結果，未獲變更，循序提起訴願，亦遭決定駁回，遂
    提起本件行政訴訟，經原審判決駁回其訴後仍不服而提起本
    件上訴。
二、上訴人於原審起訴主張：查訴外人何仲謙及黃意惠係上訴人
    之兒子及媳婦，何仲謙及黃意惠負債4千萬元既經上訴人分
    別於84年6月及11月予以清償。換言之，上訴人已經承擔上
    開何仲謙及黃意惠4千萬元債務，使何仲謙及黃意惠免予負
    債。從而上訴人承擔此項債務行為，就其性質言，應以贈予
    論。惟被上訴人迄未通知上訴人或訴外人何仲謙、黃意惠申
    報繳納贈與稅，而遽行補稅及處罰，揆諸財政部76年5月6日
    台財稅第7571716號函、83年6月8日台財稅第83159689號函
    、80年11月1日台財稅字第80071090號函所明釋，原處分顯
    然違法。退一步言之，倘被上訴人仍認定系爭款項係遺產及
    贈與稅法第4條第2項之贈與，除客觀上有財產所有權移轉行
    為外，主觀上必須贈與人與受贈人雙方約定「無償給與」及
    「允受」之意思存在，本件上訴人與何仲謙、黃意惠間並無
    上開贈與允受之約定，從而原處分與遺產及贈與稅法第4條
    第2項、民法第406條規定之要件不合。又上訴人與何仲謙、
    黃意惠間金錢轉出、轉入，純屬家庭成員理財行為，根本非
    贈與，上訴人並無故意或過失可言，牴觸司法院釋字第275
    號解釋。又「在請求權時效內無償免除或承擔債務者其免除
    或承擔之債務」，為行為時遺產及贈與稅法第5條第1款所明
    定，上訴人之子何仲謙、媳婦黃意惠於84年3月4日各分別以
    上訴人之土地為擔保向臺中市第六信用合作社貸款各2千萬
    元（合計4千萬元），事後上訴人甲○○出售該筆土地，並
    要求買主黃馨慧將其應給付給賣主上訴人之土地款直接匯款
    至六信償還何仲謙名義向六信之貸款，合計4千萬元，從資
    金流程足以證明係何仲謙夫婦以上訴人之土地為擔保先向六
    信貸款4千萬元，事後由上訴人將該筆土地之出售款代何仲
    謙向六信合作社償還，依民法債篇規定，乃屬債務承擔，應
    適用遺產及贈與稅法第5條第1款「以贈與論」之贈與依規定
    ，被上訴人應先通知上訴人補申報贈與稅，而被上訴人卻依
    同法第4條第2項規定，認定係贈與行為（一般贈與），遽行
    補稅及處罰，明顯適用法令錯誤。為此，請撤銷原處分及訴
    願決定等語。
三、被上訴人在原審答辯則以：(1)贈與總額：本件上訴人於84年
    間以透過出售不動產之方式，將應取得出售價金之部分直接
    以支票存入受贈人金融機構帳戶，部分則藉由出售土地擔保
    借款方式，移轉予其子何仲謙及媳婦黃意惠各20,000,000元
    ，有相關金融機構存提款資料、不動產買賣契約書及相關人
    之說明可稽。亦為上訴人所不爭之事實，上訴人雖主張係託
    管性質，並稱已託其子何仲謙借予賴朝輝25,000,000元及委
    託何仲謙代為購買珠寶4,000,000元等情。惟按該貸款25,00
    0,000元於貸予賴朝輝後，因賴朝輝積欠未還，於85年間由
    賴朝輝之岳父楊定玉另行簽發本票作為擔保，並衍生確認該
    本票之訴，而依系爭債權債務民事法院涉訟之起訴書及判決
    書所載，均是以受贈人何仲謙為訴訟當事人，即何仲謙為貸
    與之債權人，益顯見受贈人已就受贈財產支配及運用。至上
    訴人所稱其與子何仲謙及媳黃意惠間並無贈與及允受之主觀
    意思乙節，查贈與之有無，屬當事人主觀之認知，本件被上
    訴人已查得上訴人有將現金存入其子媳存款及將出售土地價
    金利用貸款方式移轉予子媳之事實，亦為上訴人所是認，按
    動產所有權之歸屬，原以占有為要件，該資金既經存入受贈
    人帳戶，其物權為存款人所有，在未提領以前，不能指為他
    人所有，（改制前行政法院62年判字第127號判例參照）是
    本件受贈人已有允受之事實已堪認定。再查本件上訴人係以
    透過出售不動產之方式，將應取得出售價金之部分直接以支
    票存入受贈人金融機構帳戶，部分則藉由出售土地擔保借款
    方式移轉受贈人後，再由土地買受人直接償還貸款，上訴人
    並無承擔債務之事實，自無遺產及贈與稅法第5條第1款之適
    用，上訴人執為主張，容有誤解。(2)罰鍰部分：按「除第
    20條所規定之贈與外，贈與人在一年內贈與他人之財產總值
    超過贈與稅免稅額時，應於超過免稅額之贈與行為發生後30
    日內，向主管稽徵機關依本法規定辦理贈與稅申報。」、「
    納稅義務人違反第23條或第24條之規定，未依限辦理遺產稅
    或贈與稅申報者，按核定應納稅額加處1倍至2倍之罰鍰。」
    分別為遺產及贈與稅法第24條第1項及第44條所明定。本
    件上訴人於84年間分別贈與何仲謙及黃意惠11,184,183元，
    17,930,000元，已超過當年度贈與稅免稅額，而未依遺產及
    贈與稅法規定辦理贈與稅申報，案經被上訴人機關查獲，遂
    核定上訴人84年度贈與總額為29,114,183元，應納稅額7,59
    3,822元，並按應納稅額裁處1倍之罰鍰7,593,800元（計至
    百元）。上訴人訴稱本件屬遺產及贈與稅法第5條之應以贈
    與論之贈與行為，未先通知上訴人申報即逕予處罰，於法未
    合。又其間資金進出並非贈與，其未申報並無過失，依司法
    院釋字第275號解釋，不應處罰。查本件贈與事實乃遺產
    及贈與稅法第4條第2項所稱之贈與，並非同法第5條之以贈
    與論之行為業如前述，自無先行通知補報規定之適用，另依
    司法院釋字第275號解釋「人民違反法律上之義務而應受行
    政罰之行為，法律無特別規定時，雖不以出於故意為必要，
    仍須以過失為其責任條件。但應受行政罰之行為，僅須違反
    禁止規定或作為義務，而不以發生損害或危險為其要件者，
    推定為有過失，於行為人不能舉證證明自己無過失時，即應
    受處罰。」依前揭法律規定，納稅義務人有贈與之事實者，
    即應依法申報贈與稅，查本件上訴人有贈與之事實業如前述
    ，其未依法辦理申報，即已違反作為義務，被上訴人依法處
    以行政罰鍰，並無不合等語，資為抗辯。
四、原審斟酌全辯論意旨及調查證據之結果，以：壹、有關贈與
    稅部分﹕一、按「凡經常居住中華民國境內之中華民國國民
    ，就其在中華民國境內或境外之財產為贈與者，應依本法規
    定，課徵贈與稅。」、「本法稱贈與，指財產所有人以自己
    之財產無償給予他人，經他人允受而生效力之行為。」分別
    為遺產及贈與稅法第3條第1項及第4條第2項所明定。而「納
    稅義務人以現金轉存其親屬名下，如經查明確屬無償贈與，
    應依遺產及贈與稅法第四條規定核課贈．．．」亦為財政部
    84年6月20日台財稅第841630947號函釋有案。經查：(一)本件
    上訴人係以透過出售不動產之方式，將應取得出售價金之部
    分直接以支票存入受贈人金融機構帳戶，部分則藉由出售土
    地擔保借款方式，移轉予其子何仲謙及媳婦黃意惠各20,000
    ,000元，亦上訴人所不爭之事實，應屬遺產及贈與稅法第4
    條第2項之贈與；至何仲謙及黃意惠之4千萬元債務，係由本
    案土地買受人之1之黃馨惠所償還，以作為該土地買賣之價
    金，則上訴人並無承擔債務之事實，上訴人主張其既經承擔
    受贈人何仲謙及黃意惠4千萬元債務應屬遺產及贈與稅法第5
    條第1款以贈與論之贈與，被上訴人須通知其補申報贈與稅
    ，自非可採。(二)另上訴人主張遺產及贈與稅法第4條第2項之
    贈與除客觀上有財產所有權移轉行為外主觀上必須贈與人與
    受贈人雙方約定「無償給與」及「允受」之意思存在部分，
    查贈與之有無屬當事人主觀之認知，本件被上訴人已查得上
    訴人有將現金存入其子、媳存款帳戶及將出售土地價金利用
    貸款方式移轉予子媳之事實，已合於財政部84年6月20日台
    財稅第841630947號函釋，且為上訴人所是認，受贈人等已
    有允受之事實，被上訴人按遺產及贈與稅法第4條規定核定
    贈與稅並無不當，上訴人如認該現金之移轉並非無償之贈與
    自應負舉證責任，而證人楊志明於本院準備程序時證稱：何
    仲謙是我在證券公司之同事，甲○○在我們公司有開戶，賴
    朝輝是我的朋友，是我介紹他們認識的，錢是我向甲○○開
    口要的，實際上金額是多少，我並不清楚」，而證人何仲謙
    證稱：「我從證券公司離職後就在建設公司當經理，和賴朝
    輝是透過楊志明而認識的，4千萬元是以信用放款的方式到
    我及我太太的戶頭，所以借賴朝輝的2千5百萬元是我父親的
    錢，這些錢都沒有借據，錢是從我這邊借出去的，2千5百萬
    元是陸陸續續借出去的」，足見款項非從上訴人方面借出，
    貸款本來是上訴人，且以償還貸款為給付價金之一部分，何
    仲謙應將款項還給上訴人，卻將其借給別人，足證上訴人係
    透過貸款方式將其財產移轉，而上訴人就此部分，亦無法舉
    證其非贈與，所為主張自無足採。貳、罰鍰部分﹕按「除第
    20 條所規定之贈與外，贈與人在一年內贈與他人之財產總
    值超過贈與免稅額時，應於超過免稅額之贈與行為發生後30
    日內，向主管稽徵機關依本法規定辦理贈與稅申報。」、「
    納稅義務人違反第23條或第24條之規定，未依限辦理遺產及
    贈與稅申報者，按核定應納稅額加處1倍至2倍之罰鍰。」分
    別為遺產及贈與稅法第24條第1項及第44條所明定。又本件
    上訴人於84年間分別贈與何仲謙及黃意惠11,184,183元，17
    ,930,000元，已超過當年度贈與稅免稅額，而未依遺產及贈
    與稅法規定辦理贈與稅申報，違章事證明確，業如前述，被
    上訴人乃按核定應納贈與稅額7,593,822元，處1倍之罰鍰7,
    593,800元，並無違誤。綜上所述，上訴人前開主張均無可
    採，原處分及復查決定依法並無違誤，訴願決定予以維持，
    亦無不合，上訴人起訴意旨請求撤銷，非有理由，應予駁回
    。
五、本院經查：(一)、上訴意旨復以：「財產之移動具有左列各款
    情事之一者，以贈與論，依本法規定，課徵贈與稅，一、在
    請求權時效內無償免除或承擔債務者，其免除或承擔之債務
    ．．．，」為行為時遺產及贈與稅法第5款所明定。又「依
    遺產及贈與稅法第5條規定，以贈與論課徵贈與稅之案件，
    自本函發布之日起，稽徵機關應先通知當事人於收到通知後
    10內申報，如逾期仍未申報，並經課稅者，始得依同法第44
    條規定處罰，為財政部76年5月6日所公布之台財稅第757171
    6號函釋，該函釋之旨趣，乃因遺產及贈與稅法所規定之「
    贈與論」與民法債編第四節贈與內容不盡完全相同，為免贈
    與論依民法規定而違反贈與稅法，所以上開函釋要求稽徵機
    關發現有違反第5條規定時，應由稽徵機關通知申報，如不
    申報再予以補稅處罰。而本案上訴人之子（何仲謙）媳（黃
    意惠）於民國84年3月4日將上訴人之土地為擔保，向當時台
    中市第六信用合作社貸款各2千萬元合計4千萬元，事後由購
    買土地之買主黃馨慧將應遷土地款給上訴人之4千萬元直接
    匯至六信替何仲謙償還上述貸款（計84年6月8日17,691,620
    元、84年11月9日2,308,388元、84年6月14日11,879,252元
    、84年11月4日974,931元），上述款項雖由該土地之買主黃
    馨慧直接匯款至六信代還何仲謙向六信之貸款，唯實質上係
    上訴人應收之土地款，換言之，係由上訴人代其子何仲謙還
    貸款，符合上開條文之規範，且財政部84年6月7日台財稅第
    841627725號函之解釋函令已規定「為子償還貸款」應適用
    遺產及贈與稅法第5條第1款規定課徵贈與稅，而原判決卻適
    用遺產及贈與稅法第4條，有判決不適用法規或適用不當者
    為違背法令，爰請鈞院廢棄原判決，以保障上訴人權益等語
    。(二)、本件上訴人係以透過出售不動產之方式，將應取得出
    售價金之部分直接以支票存入受贈人金融機構帳戶，部分則
    藉由出售土地擔保借款方式，移轉予其子何仲謙及媳婦黃意
    惠各2千萬元，至於何仲謙及黃意惠之4千萬元債務，係由本
    案土地買受人之一黃馨惠所償還，以作為該土地買賣之價金
    ，上訴人並無承擔債務之事實，且已有允受之事實，被上訴
    人認係行為時遺產及贈與稅法第4條第2項之贈與，於法尚無
    不合。(三)、原判決對於上訴人在原審所主張各點何以不採，
    均已詳加論述，認事用法均妥適。上訴意旨仍執前詞主張本
    件應係遺產及贈與稅法第5條之視同贈與而非同法第4條第2
    項之贈與，須先通知補申報贈與稅，不能逕予裁罰，因認原
    判決有不適用法規或適用不當之違誤，求予廢棄，經核並無
    理由，上訴應予駁回。
六、據上論結，本件上訴為無理由，爰依行政訴訟法第255條第1
    項、第98條第3項前段，判決如主文。
中    華    民    國    94    年    5     月    19    日
                  第四庭審判長法  官　徐　樹　海
                              法  官　高　啟　燦
                              法  官　吳　錦　龍
                              法  官　黃　合　文
                              法  官  林　茂　權
以  上  正  本  證  明  與  原  本  無  異
中    華    民    國    94    年    5    月    20     日
　　　　　　　　　　　　　　　書記官　蘇　金　全
